臺灣高雄地方法院民事判決　　　　　　109年度重訴字第148號
原　　　告　魏美芳　
　　　　　　魏志光　
上二人共同
訴訟代理人　許清連律師
　　　　　　許祖榮律師
被　　　告　莊博元　
　　　　　　莊宗憲　
上二人共同
訴訟代理人　黃柔雯律師
　　　　　　黃韡誠律師
上列當事人間返還不當得利事件，經本院於民國110 年10月8 日
言詞辯論終結，判決如下：
    主      文
原告之訴均駁回。
訴訟費用由原告負擔。
    事實及理由
一、按訴狀送達後，原告不得將原訴變更或追加他訴。但擴張或
    減縮應受判決事項之聲明者，不在此限；次按，原告於判決
    確定前，得撤回訴之全部或一部。但被告已為本案之言詞辯
    論者，應得其同意，民事訴訟法第255 條第1 項第3 款、第
    262 條第1 項分別定有明文。本件原告起訴時原先位聲明：
    ㈠被告莊博元應返還原告魏美芳新臺幣（下同）5,163,024
    元、原告魏志光7,476,972 元，並均自起訴狀繕本送達翌日
    起至清償日止，按週年利率5%計算之利息；㈡被告莊宗憲應
    返還原告魏志光8,940,281 元，及自起訴狀繕本送達翌日起
    至清償日止，按週年利率5%計算之利息；備位聲明：㈠被告
    莊博元應返還原告魏美芳5,003,502 元、原告魏志光7,055,
    941 元，並均自起訴狀繕本送達翌日起至清償日止，按週年
    利率5%計算之利息；㈡被告莊宗憲應返還原告魏志光8,852,
    647 元，及自起訴狀繕本送達翌日起至清償日止，按週年利
    率5%計算之利息。嗣原告於本院審理中，減縮訴之聲明為：
    ㈠被告莊博元應給付原告魏美芳5,003,502 元、原告魏志光
    7,055,941 元，並均自起訴狀繕本送達翌日起至清償日止，
    按週年利率5%計算之利息；㈡被告莊宗憲應給付原告魏志光
    8,852,647 元，及自起訴狀繕本送達翌日起至清償日止，按
    週年利率5%計算之利息。經核原告上開聲明之變更，屬減縮
    應受判決事項之聲明，且其撤回先位之部分亦為被告所不爭
    執（見本院卷㈡第64頁），揆諸前揭規定，核屬有據，應予
    准許。
二、原告主張：被告莊博元、莊宗憲為兄弟，均為原告魏美芳、
    魏志光之胞妹即訴外人魏美玲之子。兩造於民國102 年間合
    意由原告魏美芳為被告莊博元、原告魏志光為被告莊博元、
    莊宗憲，分別代墊如附表「已繳納之保費」欄所示保費，由
    被告向台灣人壽保險股份有限公司（下稱台灣人壽）、中國
    人壽保險股份有限公司（下稱中國人壽）投保如附表所示之
    保險契約（下合稱系爭保險契約），且雙方約定日後若有解
    約或保單條件成就情事，須就取得之解約金或保險金優先返
    還予原告，被告二人除有簽立借據、本票外，並交付前揭保
    單、要保人之印章、匯款銀行存摺等資料，作為向原告借款
    之擔保，其後更於107 年間由被告二人向保險公司申請變更
    保單受益人為原告，以便於系爭保險契約解約或保單條件成
    就後，得由原告直接取得解約金或保險金。詎被告竟於108
    年8 月起陸續申請變更系爭保險契約之受益人、匯款帳號、
    留存印章，甚至最終解除契約，將系爭保險契約之解約金提
    領一空，也無視原告多次要求被告交付解約金之要求，而被
    告二人陸續借款時所簽立之借據及本票亦遭其等竊走，原告
    依民法第478 條前段規定，請求被告莊博元返還5,003,502
    元予原告魏美芳、返還7,055,941 元予原告魏志光，被告莊
    宗憲則應返還8,852,647 元予原告魏志光。為此，爰依消費
    借貸之法律關係提起本件訴訟。並聲明：㈠被告莊博元應給
    付原告魏美芳5,003,502 元、原告魏志光7,055,941 元，並
    均自起訴狀繕本送達翌日即108 年12月27日起至清償日止，
    按週年利率5%計算之利息；㈡被告莊宗憲應給付原告魏志光
    8,852,647 元及自起訴狀繕本送達翌日即109 年1 月10日起
    至清償日止，按週年利率5%計算之利息。
三、被告則均以：被告均否認系爭保險契約之保險單、印章及銀
    行存摺有交予原告保管之情形，被告莊博元之保險費來源為
    被告莊宗憲出資、訴外人即被告外婆魏顏富出資、被告莊博
    元自己之工作收入及投資理財，而被告莊宗憲之保險費來源
    亦為外婆魏顏富出資、被告母親魏美玲存入、被告莊宗憲自
    己之工作所得及投資理財收入，均非向原告二人借貸而來。
    原告雖有匯款至被告之帳戶，然此有因被告之外祖父過世時
    ，被告之母親魏美玲未受有遺產分配，故被告之外祖母才要
    求原告將款項匯至被告之帳戶內，以期公平，亦有原告二人
    向被告借款所返還之欠款，或係原告收受被告交付之金錢再
    存入之款項，被告二人並未曾原告借款。至原告前以被告所
    立借據遭被告莊宗憲、魏美玲竊走為由所提出之刑事告訴，
    業經檢察官作成不起訴處分（臺灣高雄地方檢察署109 年度
    偵字第2517號），堪認原告所稱被告二人有向其借款，均不
    實在，故原告主張非事實並無理由等語置辯，並聲明：原告
    之訴駁回。
四、兩造不爭執事項：
  ㈠被告二人有如附表所示之系爭保險契約。
  ㈡被告莊博元為繳納附表編號2 、4 、7 所示之保單，有以其
    名義在星展銀行五福分行及凱基銀行左營分行開立A 、B 帳
    戶，前揭保單之保險費均係由A 、B 帳戶內之金錢，以匯款
    或現金提領支付之方式繳納。
  ㈢被告莊宗憲為繳納附表編號3 、5 、6 之保單，有以其名義
    在星展銀行五福分行及凱基銀行左營分行開立C 、D 帳戶，
    前揭保單之保險費均係由C 、D 帳戶內之金錢，以匯款或現
    金提領支付之方式繳納。
  ㈣A 、B 、C 、D 帳戶內之現金取款或存款均係由原告辦理。
五、得心證之理由
    原告主張被告二人有購置如附表所示之系爭保險契約，且前
    揭保險契約之保險費，均係自被告莊博元、莊宗憲各在星展
    銀行五福分行及凱基銀行左營分行開立之A 、B 、C 、D 帳
    戶繳納，A 、B 、C 、D 帳戶內之現金取款或存款均係由原
    告辦理等情，為被告所不爭執，堪信為真實。而原告主張該
    帳戶內存入之資金均係其基於消費借貸之法律關係交付給被
    告云云，則為被告所否認，是本件之爭點厥為：㈠原告魏美
    芳是否有交付5,003,502 元與被告莊博元？若然，是否係基
    礎消費借貸之原因所為？㈡原告魏志光是否有交付6,957,14
    8 元與被告莊博元？若然，是否係基礎消費借貸之原因所為
    ？㈢原告魏志光是否有交付8,852,647 元與被告莊宗憲？若
    然，是否係基礎消費借貸之原因所為？㈣原告依消費借貸之
    法律規定請求被告返還借款有無理由？茲分述如下：
  ㈠原告魏美芳是否有交付5,003,502 元與被告莊博元？若然，
    是否係基礎消費借貸之原因所為？
  ⒈按民事訴訟如係由原告主張權利者，應先由原告負舉證之責
    ，若原告先不能舉證，以證實自己主張之事實為真實，則被
    告就其抗辯事實即令不能舉證，或其所舉證據尚有疵累，亦
    應駁回原告之請求。次按稱消費借貸者，謂當事人一方移轉
    金錢之所有權於他方，而約定他方以種類、品質、數量相同
    之物返還之契約，民法第474 條第1 項定有明文。是稱消費
    借貸者，於當事人間必本於借貸之意思合致，而有移轉金錢
    或其他代替物之所有權於他方之行為，始得當之，故當事人
    主張有金錢借貸關係存在者，須就其發生所須具備之特別要
    件即借貸意思表示相互合致、金錢之交付負舉證責任。若僅
    證明有金錢之交付，未證明借貸意思表示相互合致者，尚不
    能認有金錢借貸關係存在。
  ⒉原告魏美芳主張被告莊博元購買如附表編號1 所示之台灣人
    壽保單的資金5,003,502 元係由其繳納乙情，為被告莊博元
    所不爭執（見本院卷㈠第123 頁），則原告魏美芳有實際給
    付5,003,502 元繳納前揭台灣人壽保單保險費固堪信為真實
    ，惟原告魏美芳主張其代為繳納之保險費5,003,502 元乃被
    告莊博元向其借貸而來云云，則為被告莊博元所否認，依首
    揭說明，需由原告魏美芳就該資金往來之原因關係為消費借
    貸合意乙節負舉證之責，原告魏美芳對此固援引證人即其胞
    妹魏美莉、胞弟魏光正及友人蕭富峰之證詞暨證人魏美莉所
    有之陽信商業銀行股份有限公司（下稱陽信銀行）存摺為證
    （見本院卷㈡第391 頁），然前揭魏美莉所有之陽信銀行存
    摺內頁雖有於102 年8 月15日提領4 筆總計5,003,502 元現
    金之紀錄，然此至多僅足以證明所提領之現金有用於繳納如
    附表編號1 之台灣人壽保單之保險費，尚不足以證明該資金
    係被告莊博元向原告魏美芳借貸所交付，況證人魏美莉於本
    院審理中亦證稱：伊有從自己的帳戶領錢給被告二人，這些
    錢是魏志光的，因為他工作忙，伊在診所幫忙，為了方便，
    魏志光有叫伊把錢暫時存到伊的戶頭，有時銀行有優惠定存
    ，伊也會拿去存定存，他們需要用時，伊再領出來給魏志光
    或魏美芳（見本院卷㈡第71頁），以證人魏美莉證稱其從帳
    戶內領取交給被告二人的金錢都是原告魏志光所有，則原告
    魏美芳與被告莊博元間是否有消費借貸之法律關係更非無疑
    ，至證人魏光正於本院證述之情詞全無一字提及被告莊博元
    與原告魏美芳間有何消費借貸關係（見本院卷㈡第64頁至第
    70頁），而證人蕭富峰於本院證述之內容，均係針對購買中
    國人壽保單及美元保單結匯之情事，並無何涉及附表編號1
    所示之台灣人壽保單資金之證述（見本院卷㈡第78頁至第80
    頁），另原告魏美芳主張被告莊博元有於102 年8 月15日簽
    發面額2,500,000 元及2,508,645 元之本票與借據各2 紙作
    為借款之證明云云，迄本件言詞辯論終結前始終未能舉證以
    實其說，依首揭說明，因原告魏美芳不能證明其與被告莊博
    元間就所交付之5,003,502 元有消費借貸之意思表示合致，
    則本院就原告魏美芳主張該資金之交付係基於消費借貸之原
    因關係所為，自不能信其為真實。
  ㈡原告魏志光是否有交付6,957,148 元與被告莊博元？原告魏
    志光是否有交付8,852,647 元與被告莊宗憲？若然，是否均
    係基礎消費借貸之原因所為？
    原告魏志光主張其有各給付6,957,148 元、8,852,647 元予
    被告莊博元及莊宗憲繳納如附表編號2 至7 之保單保險費，
    且該款項均為被告二人向其借貸所為之給付云云，然為被告
    二人所否認，依前揭說明，應由原告魏志光先就前揭保單保
    險費均係由其所提供之資金支付暨各該款項均係被告二人向
    其借貸而來負舉證之責。
  ⒈就資金給付部分，被告莊博元、莊宗憲各有在星展銀行五福
    分行及凱基銀行左營分行開立A 、B ；C 、D 帳戶，且如附
    表編號2 至7 所示之保單之保險費均係由A 、B 、C 、D 帳
    戶內之金錢，以匯款或現金提領支付之方式繳納，而A 、B
    、C 、D 帳戶內之現金取款或存款均係由原告辦理等事實業
    據本院審認如前所述，而原告魏志光主張前揭A 、B 、C 、
    D 帳戶內之金錢均係由其存入，業據其提出各該存摺及印章
    （存簿提款印章）經本院當庭勘驗確認無誤（見本院卷㈡第
    83頁），且前揭帳戶中由證人魏光正匯入之資金確係由原告
    魏志光指示所為，有證人魏光正證稱：伊為原告魏志光之兄
    長、被告二人之舅舅，於100 年至105 年間，因為伊母親住
    在原告魏志光那邊由其照顧，那陣子原告魏志光比較忙，所
    以伊會去他的診所那邊幫忙，而原告魏志光會將他的錢放在
    伊帳戶內，有時會定存，也有從伊帳戶內轉到被告二人那邊
    ，伊都是聽魏志光指示，101 年有各匯300 萬元到被告莊博
    元、莊宗憲星展銀行的帳戶內，於104 年1 月13日也有從伊
    帳戶內提領原告魏志光的錢匯給被告二人等語明確（見本院
    卷㈡第64頁至第67頁），核證人魏光正證述其曾於101 年各
    匯款300 萬元予被告二人及從自己帳戶提領款項存入被告二
    人之A 、C 帳戶亦與各帳戶內之資金紀錄相符（見本院卷㈠
    第66頁、第69頁、第84頁、第87頁），另證人魏美莉亦多次
    依原告魏志光之指示提領其借存放之款項存入被告二人之帳
    戶內，有證人魏美莉證稱：伊為原告魏志光的姐姐、被告的
    阿姨，因為原告魏志光工作忙碌，伊會在其診所幫忙，為了
    方便，原告魏志光會拿錢暫時存到伊帳戶內，需要時再領出
    來或存定存，伊有從帳戶內領錢給被告二人，伊領出來的錢
    有時候是拿給原告魏美芳統籌，她忙的時候就由伊拿去銀行
    存入被告二人的戶頭，四年前原告魏美芳退休後就都是由伊
    與原告魏美芳一起去辦理等語（見本院卷㈡第71頁、第72頁
    ），復參以A 、B 、C 、D 帳簿自被告二人開戶起，各該帳
    簿內每筆資金係以極為精準之方式調度，不讓資金呈現閒置
    狀態之機會，有前揭帳簿之內頁影本在卷可參（見本院雄司
    調卷第65頁至第72頁、第83頁至第89頁、第113 頁至第117
    頁、第149 頁至第152 頁），而證人即推薦購買如附表編號
    2 至7 保單之保險業務員林東鴻亦證稱：伊因為有經手魏美
    芳以其個人名義購買之公務人員團險保單而認識她，後來有
    比較好的保單也會推薦給魏美芳，如附表編號2 、3 、4 這
    三張保單，因為想要快點生效，所以繳納第一期款時伊有陪
    同魏美芳去星展銀行，如附表編號5 的那張保單，因為第一
    期要快速生效就是要去美元結匯，所以伊也有陪魏美芳去凱
    基銀行，至於如附表編號6 、7 那兩張就是用轉帳躉繳的，
    只要繳一次，伊就沒有陪同了，魏美芳對於這六張保單的繳
    款日期都會跟伊確認，例如被告莊博元買的附表編號2 保單
    起保日是102 年11月18日，保險公司的續期扣款機制是在月
    中、月底，這張保單是在月中之後的18日購買，所以第一次
    扣繳日是在11月底，會有四次的扣繳機會，第二次是12月中
    、第3 次是12月底、第4 次是1 月中，原告魏美芳幾乎每年
    都會確認扣款日，她說因為要去調配定存單到期日，要剛好
    來得及最後入帳日等語明確（見本院卷㈡第208 頁至第211
    頁），若用以作為如附表編號2 至7 保單保險費繳款使用之
    A 、B 、C 、D 帳戶並非自始至終由原告二人實質掌握並統
    籌調度其內部資金，實難想像可達到如此運作之模式，則原
    告魏志光主張前揭帳戶內之金錢均係其所提供，應非全然無
    據，被告二人雖抗辯前揭A 、B 、C 、D 帳戶內之金錢均為
    自己工作所得、投資理財收入、外婆魏顏富出資及母親魏美
    玲存入云云，卻不能證明前揭A 、B 、C 、D 帳戶之哪幾筆
    款項與其工作所得、理財投資收入有關，或係由訴外人魏美
    玲存入，更不能證明其抗辯與外婆魏顏富間有何資助金錢之
    關係（見本院卷㈡第124 頁），本院自無從信其對於前揭A
    、B 、C 、D 帳戶內資金來源的抗辯為真，是原告魏志光主
    張前揭A 、B 、C 、D 帳戶內之資金均係由其所提供應為可
    採，而如附表編號2 至7 保單之保險費既均係由A 、B 、C
    、D 帳戶內之金錢支付已如前述，則原告魏志光主張其至少
    有給付與如附表編號2 至7 保單之保險費6,957,148 元、
    8,852,647 元應可信為真實。
  ⒉就給付金錢之原因，原告魏志光雖主張其係因被告二人欠缺
    欲購置如附表編號2 至7 保單之保險費，乃向其借貸保險費
    6,957,148 元、8,852,647 元云云，並舉證人魏光正、魏美
    莉及蕭富峰之證詞為佐，然證人魏光正於本院審理時已證稱
    ：「（問：你稱魏志光要借錢給莊博元、莊宗憲，是只有單
    方面聽魏志光說嗎？）是魏志光跟我講的」（見本院卷㈡第
    68頁），則證人魏光正關於原告魏志光給付金錢之原因顯係
    單方面聽聞原告而來，已難據信為真。至證人魏光正、魏美
    莉及蕭富峰雖均證稱有見過被告二人簽立借據與本票給原告
    云云，但證人魏光正證稱：伊係於匯款前之101 年或102 年
    在原告魏志光診所內見到被告二人簽立借據給原告魏志光（
    見本院卷㈡第69頁），而證人魏美莉則是證稱：伊有見過被
    告二人簽了10幾張借據還有本票給原告魏志光，雖然沒有記
    正確的數目，但伊知道每一筆大約都一百多萬出頭，借據跟
    本票都是借款完之後一年內結算當年金額，每人每年各簽一
    張借據及本票（見本院卷㈡第75頁、第76頁），另證人蕭富
    峰卻證稱：伊第一次係於102 年底，在原告魏志光診所後方
    見到訴外人魏美玲、原告魏美芳及被告二人在簽借據跟本票
    ，金額很龐大，是100 萬再多一點，第二次係於104 年初，
    在診所幫忙拖地，見到訴外人魏美玲、被告二人被原告魏美
    芳領到診所後方簽借據及本票，第三次係於106 年初週休二
    日的中午，見到被告二人的外婆魏顏富在催原告二人、被告
    二人、訴外人魏美莉及魏美玲，叫她們吃完飯回來再簽本票
    與借據，最後是於108 年聽到原告魏美芳跟被告二人及訴外
    人魏美玲說這是最後一期，趕快簽一簽，伊見到那四次的本
    票跟借據都是100 萬元多一些，也都沒有聽聞被告二人何時
    要還款（見本院卷㈡第78頁至第81頁），以證人魏光正前揭
    證述自己係於匯款前見到被告二人簽立借據與本票給原告魏
    志光，業與證人魏美莉證稱借據與本票均係在借款後每年結
    算之時點不符，且證人蕭富峰證述其見過四次簽立借據及本
    票之金額均為100 萬元多一些、證人魏美莉證稱其見到的借
    據及本票每一筆大約都一百多萬出頭等情，亦顯與原告二人
    在對被告二人提出竊盜借據、本票告訴之刑事案件中，自己
    所整理之借據、本票簽立時間點（見本院卷㈡第413 頁、第
    414 頁），對應前揭A 、B 、C 、D 帳戶所呈現之各年度加
    總金額或原告魏志光於本院所整理之各次匯款金額並不相符
    （例如：原告魏志光主張其於書立102 年11月13日借據後，
    分別於103 年8 月29日、104 年1 月13日，指示魏美芳或魏
    美莉以現金存入200 萬元及100 萬元至被告莊博元之A 帳戶
    內，則於104 年1 月13日簽立借據及本票時，理當會以加總
    金額300 萬元計列，但無論根據原告魏志光在刑事案件或前
    揭證人於本院所稱之借據及本票金額，卻都僅有100 萬元多
    一些，顯與證人魏美莉及蕭富峰關於每年來結算簽借據、本
    票之合理金額大相逕庭、前後迥異；又於105 年1 月25日、
    105 年11月29日各以現金100 萬元、14萬元，合計114 萬元
    存入被告莊博元之A 、B 帳戶內，卻自稱於106 年1 月16日
    簽立借據及本票時僅以1,001,136 元計算；於106 年5 月25
    日、106 年7 月7 日、106 年8 月17日及107 年1 月11日，
    指示魏美芳或魏美莉以現金42萬元、33萬3,000 元、24萬6,
    000 元及43萬元，合計1,429,000 元存入被告莊博元之B 帳
    戶內，卻於107 年1 月15日簽立借據及本票時自稱仍僅記載
    1,001,136 元；於107 年1 月18日、107 年1 月25日及107
    年7 月13日，指示魏美芳或魏美莉以現金38萬元、22萬元及
    100 萬元，合計160 萬元存入被告莊博元之B 帳戶內，卻於
    108 年1 月14日簽立借據及本票時，自稱還是僅記載1,001,
    136 元；另原告魏志光於101 年11月13日指示魏光正匯款30
    0 萬元至被告莊宗憲之C 帳戶內，於102 年11月15日簽立借
    據及本票時，自稱僅記載借款金額為1,001,017 元；於103
    年8 月21日、103 年8 月26日、103 年9 月3 日及104 年1
    月13日，各指示魏美芳或魏美莉以現金63萬元、37萬元、10
    0 萬元及100 萬元，合計300 萬元存入被告莊宗憲之C 帳戶
    內，卻自稱於104 年1 月13日僅記載借款金額為1,001,017
    元；於105 年12月5 日、105 年12月26日僅各指示魏美芳或
    魏美莉以現金36萬元及29萬元，合計65萬元存入被告莊宗憲
    之D 帳戶內，竟自稱於106 年1 月16日也獲得被告莊宗憲同
    意以1,001,017 元記載借款金額；其後於106 年4 月20日起
    至107 年1 月11日止，指示魏美芳或魏美莉合計以現金1,38
    4,000 元存入被告莊宗憲之D 帳戶內，及自107 年1 月18日
    起至107 年11月22日，同樣指示魏美芳或魏美莉合計以現金
    209 萬元存入被告莊宗憲之D 帳戶內，但於107 年1 月15日
    及108 年1 月14日所簽立之借據及本票，卻都僅以1,001,01
    7 元記載，顯然多所矛盾且不合理），證人蕭富峰異常詳細
    的證述第1 次見到被告二人一同到場簽立借據及本票之情節
    ，及第4 次即106 年見到被告二人借據與本票簽立的時間是
    在週休二日的中午，卻忘了原告魏志光之診所僅有於週日休
    診，更未注意到原告魏志光於前揭刑事案件自稱被告莊博元
    、莊宗憲簽立首張百萬餘元借據及本票之日期，各是在102
    年11月13日與102 年11月15日並不相同，而第4 次簽立該其
    借據與本票之106 年1 月16日為週一並非週末，則證人魏光
    正、魏美莉及蕭富峰關於金錢交付之原因為被告二人向原告
    魏志光借貸而來的說詞暨有見聞被告二人簽發本票與借據之
    證述，實難認為可採。另再審酌證人魏光正、魏美莉前揭證
    述之內容可知，原告魏志光家族關係緊密，不僅證人魏光正
    、魏美莉私人之存款帳戶，連同被告二人之存摺原本、印章
    也都由原告所實際持有使用，各帳戶內之金錢亦均由原告魏
    志光直接指示或由原告魏美芳統籌調度使用，證人即原告二
    人之理財專員李玉厘也於本院審理時證稱：伊剛開始是在萬
    泰銀行任職時接觸魏美芳、魏志光，之後改成凱基銀行時才
    在魏美芳的引薦下幫莊博元、莊宗憲開戶，開戶之前魏美芳
    跟伊說在其他保險公司有申購保單，要扣繳續期保費而要開
    戶，因為凱基銀行是魏美芳、魏志光較常往來的帳戶，伊印
    象中是繳中國人壽的美元保單，至少一張以上，開戶之前伊
    有問過魏美芳為什麼不用他自己的名義買保單，她說要借錢
    給莊博元、莊宗憲去做儲蓄跟保障，這些帳戶的提款與存款
    都是魏美芳、魏美莉來銀行處理的等語明確（見本院卷㈡第
    213 頁、第214 頁），以原告魏美芳自稱係借錢給被告二人
    儲蓄又未約定何時清償（見前揭證人魏美莉之證詞）顯與常
    情有違（假若原告魏美芳、魏志光各是為規避公務人員財產
    申報或避稅需求，即另當別論），但若將前揭證人所述原告
    魏美芳是為被告提供保險保障之動機與原告二人在起訴狀中
    所述「被告莊博元及莊宗憲為兩兄弟，其等均為原告魏美芳
    及魏志光親妹魏美玲之子，雙方因關係良好，且魏美玲乃離
    婚獨自扶養二名小孩，原告二人自102 年起即與被告莊博元
    、莊宗憲達成合意，由原告二人代墊保費讓被告二人向台灣
    人壽股份有限公司及中國人壽保險股份有限公司投保保險，
    雙方並約明日後若有解約或保單條件成就，須就取得之解約
    金或保險金優先返還予原告二人」（見本院雄司調卷第11頁
    、第13頁）綜合觀察，即可得知原告二人顯係為使自己獲得
    如附表所示保單之最終保險金投資利益，並在過程中使被告
    二人兼受有保險契約之保障利益，相約共同用被告二人之名
    義購置如附表所示之保險契約，此由與各該保單繳款之存摺
    、印章始終由原告持有及各保單原本也都在原告二人手中，
    益徵被告二人僅係以自己之名義協助原告二人購置保險契約
    ，則被告二人就附表編號2 至7 所示之保單縱使均是由原告
    魏志光給付保險費，也絕非被告二人向其借貸而來。
  ⒊綜上，前揭A 、B 、C 、D 帳戶內之資金均係由原告魏志光
    所存入，而如附表編號2 至7 保單之保險費又均係由A 、B
    、C 、D 帳戶內之金錢支付已如前述，則原告魏志光主張其
    有給付被告二人所有如附表編號2 至7 保單之保險費6,957,
    148 元、8,852,647 元固可信為真實，然原告魏志光始終不
    能證明其與被告二人間就如附表編號2 至7 保單之保險費給
    付係基於消費借貸之意思表示合致所為，則本院就原告魏志
    光主張此部分資金之交付係基於消費借貸之原因所為，也不
    能信其為真實。
  ㈣原告依消費借貸之法律規定請求被告返還借款有無理由？
    本件原告魏美芳既不能證明其與被告莊博元間，就所交付之
    5,003,502 元有消費借貸之意思表示合致，本院自無從信原
    告魏美芳此資金之交付係基於消費借貸原因關係所為，故原
    告魏美芳依消費借貸之法律關係請求被告莊博元返還借款5,
    003,502 元及其法定遲延利息即屬無據，應予駁回。而原告
    魏志光主張其有給付被告二人如附表編號2 至7 保單之保險
    費6,957,148 元、8,852,647 元固可信為真實，然原告魏志
    光始終不能證明其與被告二人間就如附表編號2 至7 保單之
    保險費給付係基於消費借貸之意思表示合致所為，則原告魏
    志光依消費借貸之法律關係，請求被告莊博元、莊宗憲各給
    付6,957,148 元、8,852,647 元及其法定遲延利息，亦均無
    理由，均應予以駁回。
六、綜上所述，本件原告魏美芳、魏志光就其等各給付如附表編
    號1 及附表編號2 至7 保單之保險費乙情固已為適當之證明
    ，惟原告二人主張其等就前揭金錢之交付，係基於與被告間
    成立金錢借貸關係而來，既均為被告二人所否認，而原告魏
    美芳、魏志光並未就兩造已達成借貸之意思表示相互一致之
    事實盡其舉證之責，且查無兩造間有借貸之其他事實，原告
    魏美芳、魏志光依消費借貸之法律關係請求被告莊博元、莊
    宗憲返還借款均為無理由，應予駁回。
七、本件判決基礎已臻明確，兩造其餘之攻擊防禦方法及訴訟資
    料經本院斟酌後，核與判決之結果不生影響，爰不一一論述
    ，併予敘明。
八、據上論結，本件原告之訴為無理由，依民事訴訟法第78條，
    判決如主文。
中    華    民    國   110    年    11    月    8     日
                  民事第六庭  法      官  謝宗翰
以上正本係照原本作成。
如對本判決上訴，須於判決送達後20日內向本院提出上訴狀。如
委任律師提起上訴者，應一併繳納上訴審裁判費。
中    華    民    國   110    年    11    月    15    日
                              書  記  官  蔡靜雯
附表：
┌──┬─────┬──────────┬────┬──────┬──────┬──────┐
│編號│ 保單號碼 │保    險    種    類│被保險人│原告主張之繳│解   約   金│已繳納之保費│
│    │          │                    │        │款人        │            │            │
├──┼─────┼──────────┼────┼──────┼──────┼──────┤
│  １│0000000000│台灣人壽金桔利利率變│莊博元  │魏美芳      │5,163,024元 │5,003,502 元│
│    │          │動型養老保險        │        │            │（第6年）   │            │
├──┼─────┼──────────┼────┼──────┼──────┼──────┤
│  ２│00000000  │中國人壽幸福一生終身│莊博元  │魏志光      │4,017,330元 │3,754,260元 │
│    │          │壽險                │        │            │（第6年）   │            │
├──┼─────┼──────────┼────┼──────┼──────┼──────┤
│  ３│00000000  │中國人壽幸福一生終身│莊宗憲  │魏志光      │6,437,130元 │6,005,922元 │
│    │          │壽險                │        │            │（第6年）   │            │
├──┼─────┼──────────┼────┼──────┼──────┼──────┤
│  ４│00000000  │中國人壽幸福一生終身│莊博元  │魏志光      │2,410,398元 │2,252,556元 │
│    │          │壽險                │        │            │（第6年）   │            │
├──┼─────┼──────────┼────┼──────┼──────┼──────┤
│  ５│D0000000  │中國人壽美圓一生外幣│莊宗憲  │魏志光      │1,453,907元 │1,797,600元 │
│    │          │利率變動型終身壽險  │        │            │（第3年）   │            │
├──┼─────┼──────────┼────┼──────┼──────┼──────┤
│  ６│NO120713  │中國人壽鑫創時代外幣│莊宗憲  │魏志光      │1,049,244元 │1,049,125元 │
│    │          │變額年金保險        │        │            │（第1年）   │            │
├──┼─────┼──────────┼────┼──────┼──────┼──────┤
│  ７│NO120689  │中國人壽鑫創時代外幣│莊博元  │魏志光      │1,049,244元 │1,049,125元 │
│    │          │變額年金保險        │        │            │（第1年）   │            │
└──┴─────┴──────────┴────┴──────┴──────┴──────┘